臺灣高等法院臺南分院民事判決　九十年度保險上字第五號　ｅ
　　　上　訴　人　甲　○　○
　　　訴訟代理人　丙　○　○
　　　法定代理人　乙　○　○
右當事人間請求給付保險金事件，上訴人對於中華民國九十年四月三十日臺灣臺南地
方法院第一審判決（八十八年度保險字第一五號）提起上訴，本院判決如左：
      主      文
上訴駁回。
第二審訴訟費用由上訴人負擔。
      事      實
甲、上訴人方面：
  一聲明：求為判決：
    (一)原判決廢棄。
    (二)被上訴人應給付上訴人新台幣（下同）一百九十萬元及自上訴狀繕本送達被上
      訴人之翌日起至清償日止按年利率百分之五計算之利息。
    (三)第一、二審訴訟費用由被上訴人負擔。
  二陳述：除與原判決記載者相同，予以引用外，補稱：
    (一)上訴人提出申請保險契約內容變更為月繳之日期是八十八年四月十七日，但尚
      須等待被上訴人公司其批示月繳第一次應繳交之金額，否則無法繳交。依規定
      批改後之每月繳款通知單即保險費繳款單，被上訴人公司應寄給或由收費送達
      上訴人，以便按月繳交，直到訴外人即被保險人嚴釗鍵發生事情還尚未收到繳
      費單。至被保險人死亡，其當然受益人即上訴人要申請保險金給付時，被上訴
      人公司才於八十八年六月二十二日第一次補發保險單，斯時閱其內容方知道每
      月應繳交保險費一、八一三元。但當時要繳保費即被告知已逾規定無法受理，
      並於八十八年七月七日由被上訴人公司函知拒賠，此情不合理不合法。本件雖
      未繳保費，但投保之當時於要保書即有聲明同意自動墊繳保險費，因本件保險
      單尚有總保單價值準備金及保險單紅利，被上訴人公司違反保險費的墊繳（即
      保險單第七條）之規定：總保單價值準備金之餘額不足墊繳一日的保險費，且
      經催告到達後逾三十日乃不交付時本契約效力停止。被上訴人公司並未做此項
      之「催告」，即屬違約。以其總保單價值準備金及保險單紅利，按理足可墊繳
      主契約第一次月繳保險費一三一七元整。
    (二)保險契約條款第一條：本契約的解釋應探求契約當事人的真意，不得拘泥於所
      用的文字，如有疑義時，以作有利於被保險人的解釋為準。此為財政部八十四
      年二月二十五日台財保第四二０五三０三號函修正，並列印於每一保單第一條
      ，以保護被保險人之真正利益。且消費者保護法第二章第二節定型化契約第二
      條規定：「定型化契約中之條款違反誠信原則，對消費者顯失公平者，無效」
      其推定顯失公平之理由，即契約之主要權利或義務，因受條款之限制致契約之
      目的難以達成者。其第二章第二節第一條也明述企業經營者在定型化契約中所
      用之條款，應本平等互惠原則，如有疑義應為有利於消費者之解釋。因為定型
      化契約由企業經營者單方所擬定，消費者除接受之外，幾乎無商量的餘地，更
      何況個別消費者對於條款內容是否真能認識，瞭解亦值懷疑，縱然有認識、個
      別相對人之間的認識，又何只千萬差別，因此定型化契約條款，有疑義無平等
      互惠原則下，自然應由企業經營者負擔其不利益。相信此乃為保護善良的消費
      者權益，相對法律為保護弱勢之訂約人，民法第二百四十七條之一也有規範。
    (三)有關被上訴人公司答辯理由所述，其業務員之說詞實在無理由，因為申請變更
      月繳保費之第一個月應繳保費通知單或繳款單，按理是由被上訴人公司郵寄，
      或交由業務員親自交保戶簽收。上訴人於八十八年四月十七日申請保險契約內
      容變更時，於申請書左下角即已註明變更應補收保費及改躉繳件，補收金額一
      律限繳現金並同時檢附補收之送金單本。由此可知有欠繳保費，須補繳後才能
      批改變更內容。但是被上訴人公司在複核時並未注意，也未通知補收，再行變
      更，也因此影響到上訴人的權益。被上訴人公司答辯稱業務員蘇月嬌口頭向上
      訴人詢問不繳即已盡收取之責，自無再寄送收費通知之義務乙節其說詞，實在
      是推卸責任不負責，有違公平正義。其實被上訴人公司業務員蘇月嬌在八十八
      年四月於本原街菜市場遇見上訴人詢問是否要繳保費，當時是尚在繳費寬限期
      ，而且是否繳交按理不應該自做主張不寄送繳費通知單或繳款單，更何況被上
      訴人為一知名之大公司，為顧全保戶之權益，不以郵寄文件往來，而僅以口頭
      傳達，不合理又不合法。而且又是申請批改後第一個月繳款期，不將繳款單送
      交保戶，保戶即無所憑證繳交。至於上訴人子女，並不是未繳保費，而是其業
      務員蘇月嬌服務太差，不做好售後服務，已另行委託其他業務員重保，保險人
      仍然是被上訴人公司。但是子女是否繳費與本件訟爭，並無關係。
    (四)被上訴人公司辯稱僅繳一年尚未有價值準備金，亦即準備金為零乙節，實為強
      辯。其實人壽保險人，必須把準備將來支付的保險金，以及其超收的保險費等
      ，都應加以積存，這就是責任準備金的來源。也就是在契約的條款中稱之為保
      單價值準備金。因為所繳的保險費當中，以平準保險費的角度來看，有一份是
      將來年老時應多繳，而在年輕時提前繳納的。也因此在人壽保險契約條款中所
      稱保單價值準備金在保險法施行細則第十一、十二條即有明訂應有最低責任準
      備金提存，是無庸置疑，更何況被上訴人公司拒賠通知書也已敘明無法給付保
      險金其原因係：責任準備金不足代繳保費至事故日為由已相當明確，換句話說
      ，只要責任準備金不管多少，而無法墊繳一日的保費就得催告。保單條款第七
      條后段已有明訂，但被上訴人並未做此項之催告，即應負賠償責任。
    (五)有關財政部就「國泰美滿人生三一二終生壽險」在訂立保險契約滿一年時，該
      保單價值準備金之函復，保險提出計算式謂第一年度末的責任準備金為零，有
      無錯誤乙節。財政部保險司不依鈞院所求直接提出正確做正面答覆，卻要求被
      上訴人自行提出出售保險單前送審之「附卷」做函覆之依據。此舉有違公平原
      則。因為被上訴人所提交給財政部保險司之「附件」內容僅係送審計劃書，說
      明計算基礎內容之公式，而並無對訟爭之本案件做一正式之核算，提交財政部
      保險司，該司竟以此做為函覆鈞院之資料，如此做法實在是對保戶即上訴人相
      當不公平，本件以一次繳交一年主契約之保費一五、○一八元、保額為三十萬
      。經過一年之後，連一元責任準備金及保單價值準備金、保單紅利都沒有，依
      常理判斷並不可能。如被上訴人所稱「零」，那所繳交一年之保費主契約含附
      加險計二○、四五六元，是如何分配，計算基礎即不可信。又如依其送審計劃
      書之內容，僅就保單出售前送審之各項費用、責任準備金之計算公式，並未對
      訟爭之保件做詳細核算與說明。因此財政部保險司的函覆相當不負責任，該部
      是監督兼審核被上訴人之上級單位，應相當瞭解送審保險內容才對，而不應該
      交由被上訴人所提供之文件做為答覆鈞院。
    (六)被上訴人也承認至八十八年五月十三日有紅利一八七元，雖選擇儲存生息即表
      示其保單上仍有其價值之金額，便何況保單紅利的支付方法之一保戶有請求時
      支付，而此一方式理應符合自動墊繳保險費之需求，因為墊繳保費乃需依財政
      部定訂的利率計算利息。而紅利雖不足墊繳一日的保險費，依契約條款第七條
      規定被上訴人應催告，但並未做此項之催告，即應負賠償責任。
    (七)被上訴人拒賠的理由是依據保單條款第六條規定，可是本件在承保招攬過程中
      ，業務員蘇月嬌並未解釋保單條款內容，就此即已違反了財政部台財保字第
　　　811764639 號令訂定保險業務員管理規則之規定。更嚴重的是要保書交予要保
　　　人填寫時並未將保單條款樣本或影本併同交付要保人簽收供其審閱，並應提供
　　　投保人須知，要保書填寫說明供其參考。被上訴人公司業務員蘇月嬌確在要保
　　　書第三頁最後一項第六點以很細小之印刷字體，在已審閱欄內擅自打勾，其實
　　　該員並未交付上訴人審閱，此也有偽造文書之嫌外，並已違反了財政部台財
　　　保字第852367857 號函訂定之人身保險要保書示範內容及注意事項之規定。上
　　　述各項事實，被上訴人公司及其業務員蘇月嬌顯然已違反財政部所訂定內容裡
　　　，對其登錄之業務員應嚴加管理，並就其業務員招攬行為所生之損害，依法應
　　　負連帶責任之規定，被上訴人公司業務員蘇月嬌招攬過程行為疏失及其行政人
　　　員處理保險契約內容變更手續，與未依契約催告，均顯然有嚴重過失，並已影
　　　響到上訴人之利益（權益）。再次強調所附之證據，相關法令之解釋與規定，
　　　及各條款之精神，被上訴人公司應無理由拒賠。
  三證據：除援用第一審所提證據外，補提國泰美滿人生終身壽險保險契約第七條、
    保險契約內容變更〈附（追）加附約〉申請書、保險業務員管理規則、人身保險
    要保書示範內容及注意事項、保險法施行細則、人身保險業務員資格測驗統一教
    材各一份（均影本）為證。
乙、被上訴人方面：
  一聲明：求為判決：駁回上訴及假執行之聲請，如受不利益判決，願供擔保請准免
    為假執行。
  二陳述：除與原判決記載者相同，予以引用外，補稱：
    (一)上訴人謂系爭保險經變更月繳後並未收受保險費繳款單故未繳納，不同意理賠
      不合理不合法。惟：
      1.上訴人經國泰人壽公司業務員蘇月嬌招攬，分別於八十七年一、三、四月為
        其女嚴鈺婷、嚴綰婷投保「保本三福終身壽險」，其子嚴裕權及嚴鍵釗投保
        「國泰美滿人生三一二終身壽險」，四名子女之四件應繳保險費（年繳）共
        為九萬零七百元，並約定以郵局轉帳扣繳保費。上訴人投保後，於八十七年
        十月間，上訴人之夫丙○○多次打電話向業務員蘇月嬌表示不願其妻投保這
        四件保險，並已向國泰人壽公司台北總公司提出申訴，要證人蘇月嬌退回保
        費，否則夫妻為此要鬧離婚，上訴人本人也向證人蘇月嬌表示其夫發現她為
        四名子女投保後，甚至打得他昏倒。蘇月嬌聞悉後深表同情，又想避免其夫
        騷擾，明知礙於公司規定不能退回保費，仍自掏腰包將扣除佣金之公司實收
        保費六萬六千元於十月十八日退回上訴人之夫丙○○親自簽收，並堅決表示
        不保當面將相關之保險單退回。上情除蘇月嬌之證述外，業經上訴人之夫丙
        ○○於原審供述相符，顯見上訴人確將四件保險退保。
      2.上訴人不願續保並於十月二十一日申請終止郵局之自動轉帳付款，不再扣繳
        保費，證人蘇月嬌雖明知上訴人不再續保之意十分堅決，但若一下少了四件
        保險，年繳保費又高達九萬餘元，影響業績，乃商得上訴人同意於一年期滿
        將四件保險變更為月繳，月繳保險總額共七千餘元，上訴人日後或可負擔得
        起，若負擔不起，尚不致嚴重影響蘇月嬌之業績，就上開終止保險費自動轉
        帳付款通知書之印文及保險契約內容變更（附加）申請書（註即變更為月繳
        ）之簽名，歷經數次開庭上訴人最終於原審自認真正，顯見蘇女之陳述自始
        真實無訛。
      3.八十八年四月證人蘇月嬌於本原街菜市場遇見上訴人，蘇女詢問上訴人是否
        要再繳保費，上訴人表示其夫一個月給他二萬元，扣除生活費實無力負擔，
        因如前所述，上訴人早已堅決退保並退回保險單，此番又表示不願續繳，蘇
        月嬌豈有自討沒趣三番二次前往上訴人家中收取保險費之理。
      5.上訴人為其子女投保四件之保險分別於八十八年一、三、四月因未繳保費而
        於二、四、五月失效，論諸常情，蘇月嬌或被上訴人公司均非先知，事前不
        能預知「嚴釗鍵」會於六月十四日意外死亡，業務員蘇月嬌多收一件保費多
        一份業績，若非上訴人執意不續保、不繳費，蘇女豈會有故意不前往收取保
        費之理，顯見係上訴人拒繳並非被上訴人公司未前往收取，上訴人據此上訴
        顯無理由。
    (二)另上訴人謂有責任準備金及紅利乙節，實有誤會，蓋：
      1.依契約第七條規定責任準備金之墊繳保費「要保人於要保書或繳費寬限期限
        終了前以書面聲明，第二期以後的分期保險費於超過寬限期間仍未交付者，
        本公司應以本契約當時的總保單價值準備金自動墊繳其應繳的保險費及利息
        使本契約繼續有效：：，前項每次墊繳保險費的本息，本公司應即出具憑證
        交予要保人，並於憑證上載明墊繳之本息及本契約總保單價值準備金之餘額
        。總保單價值準備金之餘額不足墊繳一日的保險費且經催告到達後逾三十日
        仍不交付時，本契約效力停止。」然而系爭保險僅繳納一年，其時尚未有價
        值準備金，亦即準備金為○，不生墊繳問題，亦不可能有「餘額不足」之情
        形，則依契約第六條月繳者自保險單所載交付日期之翌日起三十日為寬限期
        限，逾寬限期仍未交付者，本契約自寬限期間終了翌日起停止效力。故本件
        保險於四月十三日應繳保費，寬限期至五月十三日仍未繳納，則停止效力，
        被保險人於六月十四日死亡，自不生理賠問題。
      2.又有關紅利問題，依當時之要保書上訴人係選擇「儲存生息」並非抵繳保費
        ，且至八十八年五月十三日紅利為一百八十七元，亦不足抵繳保費，上訴人
        所言，顯有誤會。
    (三)上訴人稱八十八年四月十七日所簽訂之保險契約內容變更（附追加附約）申請
      書左下角有註明「縮短年期及改躉繳件，補收金額一律限繳現金並同時檢附補
      收之送金單影本」云云，然上開文字開宗明義即表示係「縮短年期」及「改躉
      繳件」者，亦即將原契約Ｘ年期縮短為Ｙ年期或將Ｘ年期之保費一次繳足者，
      所補繳之金額一律限繳現金，與本案變更「月繳」風馬牛不相及，上訴人所述
      顯有誤會。因上訴人夫妻前已不惜撕毀（或退回）保單並收取本公司業務員蘇
      月嬌自行墊付之六萬六千元保費，不再繼續投保之心意甚堅，變更月繳後其女
      嚴綰婷、嚴鈺婷之保費屆期亦未繳納，業務員蘇月嬌口頭向其詢問，上訴人既
      已表明不願再繳納，被上訴人公司即盡收取之責，自無再寄送收費通知單之義
      務，上訴人所述委不足採。
    (四)又本件理賠糾紛係肇因上訴人未繳保費所致，兩造對原簽訂保險契約之內容、
      效力並不爭執，現上訴人反以契約內容未供其審核為爭執，似主張原保險契約
      自始無效，若果如此上訴人豈有再依據契約請求理賠之理？顯見上訴人自相矛
      盾，不知所云。
    (五)另有關保單責任準備金乙節，本件「國泰美滿人生三一二終生壽險」發售前曾
      送財政部備查，並由財政部於八十一年六月十九日准予出單銷售，送審項目第
      七即附有「保單價值準備金計算公式」，本案經本公司精算師確認，責任準備
      金為○，上訴人所述與事實不符。
    (六)依據附卷國泰公司與被保險人嚴釗鍵之契約末端契約條款上約定之保單紅利（
　　　十四）給付方式選擇採用□儲存生息：：，而保單紅利迄八十八年五月十三日
　　　契約有效日合計為一百八十七元，上訴人謂為二百零七元顯有錯誤。又上開紅
　　　利，上訴人可隨時提領，國泰公司並無異見，惟當時係選擇儲存生息，與本件
　　　未繳保費而致契約停效，顯無任何關聯，一併敘明。
  三證據：除援用第一審所提證據外，補提：財政部函影本、查詢單影本、（被上訴
    人公司數理部數理一科）答覆事項、累積（利差）紅利計算說明書影本各一份。
丙、本院依職權函查財政部保險司要保人（即上訴人甲○○）投保「國泰美滿人生三
    一二終身壽險」保險金額三十萬元，並附加平安保險特約險一百萬元，繳納一年
    之保險費，在訂立保險契約滿一年時，該保單價值準備金。
      理      由
一、本件上訴人起訴主張以其子嚴釗鍵為被保險人自為受益人於八十七年四月十三日
    向被上訴人投保「國泰美滿人生三一二終生壽險」（下稱系爭保險契約），嗣八
    十八年六月十四日被保險人嚴釗鍵不幸因車禍死亡，向被上訴人請求給付保險金
    ，被上訴人以保險單已失效拒絕理賠；伊雖將繳費方式變更為月繳，在被上訴人
    尚未批示月繳保費金額，並將繳費單郵寄或由收費員送達前無法繳交，本件迄保
    險事故發生均尚未收到繳費單，亦從未接獲催告，不能認未繳保險費致保單失效
    ；況本件保險單尚有總保單價值準備金及保險單紅利，可墊繳主契約應繳保險費
    應尚未失效，為保險人之被上訴人應負給付保險金義務，爰依保險契約之法律關
    係，求為命被上訴人給付一百九十萬元及自上訴狀繕本送達被上訴人之翌日起（
    在原審利息部分係請求自起訴狀繕本送達被上訴人之翌日起算，於本院為應受判
    決事項聲明之減縮）至清償日止按年利率百分之五計算之利息等語。
    被上訴人則以上訴人在投保之系爭保險契約後，嗣因其夫丙○○反對而表示不願
    投保，由伊業務員蘇月嬌自掏腰包將等同保險費金額退回，上訴人退回保險單並
    終止保險費自動轉帳付款申請，惟業務員蘇月嬌為顧慮業績而將繳費方式變更為
　　月繳，因上訴人向蘇月嬌表示不要繳保險費，本件保險保單價值準備金第一年之
　　責任準備金為零，又上訴人就保單紅利給付方式選擇採用儲存生息，不生墊繳問
　　題亦無餘額不足之情形，其未依約於三十日寬限期間內繳費，而於寬限期間終了
　　翌日即八十八年五月十四日起停止效力，雖被保險人嚴釗鍵於六月十四日死亡，
　　被上訴人自無法依約理賠等語，資為抗辯。
二、本件上訴人起訴主張以其子嚴釗鍵為被保險人自為受益人於八十七年四月十三日
    向被上訴人投保系爭保險契約，於同年十月二十一日申請終止郵局保費自動轉帳
　　付款，並於八十八年四月十七日變更契約內容保險費由年繳改為月繳，嗣八十八
　　年六月十四日被保險人嚴釗鍵不幸因車禍死亡，向被上訴人請求給付保險金，被
　　上訴人以保險單已失效拒絕理賠之事實，已據其提出保險單、國泰人壽保險公司
　　函以及保險契約內容變更〈附（追）加附約〉申請書為證（見原審卷第六、七頁
　　、本院卷第五七頁），復為被上訴人所不爭，堪信為真實。
三、本件上訴人主張在變更保險契約內容為月繳後，尚須等待被上訴人批示月繳第一
　　次應繳交之金額後始可繳交，惟迄被保險人嚴釗鍵發生保險事故時，尚未收到繳
　　費單，被上訴人不得拒絕理賠等語。惟查：
  (一)依上訴人提出系爭保險之保險契約第六條約定：「分期繳納的第二期以後保險費
    ，應照本契約所載交付方法及日期，向本公司所在地或指定地點交付，或由本公
    司派員前往收取，並交付本公司所開發之憑證。第二期以後分期保險費到期未交
    付時，年繳或半年繳者，自催告到達翌日起三十日內為寬限期間；月繳或季繳者
    ，則自保險單所載交付日期之翌日起三十日為寬限期間（第一項）。約定以金融
    機構轉帳或其他方式交付第二期以後的分期保險費者，本公司於知悉未能依此項
    約定受領保險費時，應催告要保人交付保險費，其寬限期間依前項約定處理（第
    二項）。逾寬限期間仍未交付者，本契約自寬限期間終了翌日起停止效力。如寬
    限期間內發生保險事故時，本公司仍負保險責任（第三項）」。
  (二)系爭保險既於八十七年四月十三日向被上訴人投保，約定以年繳方式繳付保險費
    ，本應於八十八年四月十三日期滿時繳交次年度保險費，上訴人既已在同年四月
    十七日將系爭保險之繳費方式由年繳變更為月繳，依契約書約定，上訴人自應於
    同年四月十三日以月繳方式繳交保險費，並以該日之翌日起三十日為寬限期間，
    依前揭契約約定，此一寬限期間的起算，無須經被上訴人催告後始生效力。
  (三)至於該條第一項前段之內容「分期繳納的第二期以後保險費，應照本契約所載交
    付方法及日期，向本公司所在地或指定地點交付，或由本公司派員前往收取」中
    ，既然契約條文是用「或」字，故不論係由要保人向被上訴人公司交付，或由被
    上訴人公司派員前往收取，均僅係清償方式的約定，上訴人或被上訴人公司得擇
    其一方式為之，非謂兩造對於訟爭保險之保險費就硬性約定應由被上訴人公司派
    員向上訴人收取。上訴人既原應於八十八年四月十三日繳交一年份的保險費，其
    於同年月十七日向證人蘇月嬌填具變更申請書變更繳費方式為月繳時，自難謂其
    不知要繳交該月之保險費。
  (四)上訴人既已於八十八年四月十七日向被上訴人公司申請變更訟爭保險之繳費方式
    為月繳，且未依約於寬限期間內繳交該月之保險費，致系爭保險契約已於八十八
    年五月十四日停止效力，而保險事故係於停效後之八十八年六月十四日發生，則
    被上訴人拒絕依約理賠，即屬有據。上訴人以其未收到繳費單而未繳費，被上訴
　　人亦未派員向其收取保險費，故不能起算寬限期間為由，主張訟爭保險契約仍然
　　有效存在，被上訴人不得拒絕理賠云云，亦難認有理由。
四、上訴人另主張其投保之當時於要保書即有聲明同意自動墊繳保險費，本件保險單
    尚有總保單價值準備金及保險單紅利，尚可墊繳主契約月繳保險費被上訴人則以
    前揭情詞置辯，經查：
  (一)依系爭保險契約第七條約定：「要保人得於要保書或繳費寬限期限終了前以書面
    聲明，第二期以後的分期保險費於超過寬限期間仍未交付者，本公司應以本契約
    當時的總保單價值準備金（如有保險單借款者，以扣除其借款本息後的餘額）自
　　動墊繳其應繳的保險費及利息使本契約繼續有效：：」、「前項每次墊繳保險費
　　的本息，本公司應即出具憑證交予要保人，並於憑證上載明墊繳之本息及本契約
　　總保單價值準備金之餘額。總保單價值準備金之餘額不足墊繳一日的保險費且經
　　催告到達後逾三十日仍不交付時，本契約效力停止」（見原審八頁）。
  (二)經查，就上訴人甲○○投保「國泰美滿人生三一二終身壽險」保險金額三十萬元
    ，並附加平安保險特約險一百萬元，繳納一年之保險費後，在訂立保險契約滿一
    年時，該保單價值準備金，被上訴人主張為零，雖為上訴人所否認，惟業據被上
    訴人提出之財政部八十一年六月十九日台財保第八一○九九二七九四號函、查詢
    單、被上訴人公司數理部數理一科答覆事項在卷為據（見本院卷第六六至七二、
    九六頁），核與財政部保險司以九十一年一月七日台保司（三）第○九○○七一
    一四一三號函覆稱：「案經請承保之國泰人壽保險股份有限公司提具該險第一保
    單年度末保單價值準備金之合理性說明，其簽署精算人員審核結果確認無誤：：
    至所詢保險提出之計算式第一年度末責任保險金為零，係採準備金修正制結果，
    並非計算上之錯誤」相符，有該函及附件附卷可查（見本院第一○○頁至一○九
    頁）。因而，被上訴人主張系爭保險契約之保單價值準備金為○，堪可採信，被
    上訴人自無從予以墊繳，亦無於總保單價值準備金之餘額不足墊繳一日的保險費
    催告，上訴人主張被上訴人違反系爭保險契約第七條之約定，自無可採。
  (三)又系爭保險契約經上訴人將繳費方式變更為月繳方式，以如前述，然依據上訴人
    提出之人壽保險單（見原審卷第六頁正、背面），其批註欄批註事項載明：「※
    月季繳之契約保險費逾期未繳者，本公司不實施催繳（按財政部6.5.台財融字
　　第7602944 號函處理」等語，因系爭保險契約既已變更為月繳方式，為上訴人所
　　不爭，被上訴人自不負催告之責。上訴人以被上訴人未催告繳交保險費，尚不起
　　算寬限期云云，即無可採。
  (四)上訴人主張其保單紅利可抵繳保費等語，經查，系爭保險契約保單紅利迄八十八
    年五月十三日合計為一百八十七元，有被上訴人提出之累積（利差）紅利計算說
    明書影本一份，復為上訴人所不爭（見本院卷第一三一頁），應堪可採信。惟審
    核上訴人自認簽名真正之系爭保險契約要保書，就契約條款上約定之保單紅利(十四)
    給付方式撰擇採用儲存生息（見原審卷第三六反面、四九、五十頁），要保人即
    上訴人乃是選擇採用儲存生息之方式。因而，上訴人主張其保單紅利可抵繳保費
    ，即無可採。
  (五)因此，上訴人主張本件保險單尚有總保單價值準備金及保險單紅利，足可墊繳主
    契約月繳保險費云云，均非可採。
五、上訴人另主張八十八年四月十七日所簽訂之保險契約內容變更（附追加附約）申
    請書左下角註明變更應補收保費及改躉繳件，補收金額一律限繳現金並同時檢附
    補收之送金單本，由此可知有欠繳保費，須補繳後才能批改變更內容等語，經查
    ，該保險契約內容變更（附追加附約）申請書左下角之文字為「縮短年期及改躉
    繳件，補收金額一律限繳現金並同時檢附補收之送金單影本」，其文字表示乃指
    「縮短年期」及「改躉繳件」所補繳之金額一律限繳現金，與本案變更為「月繳
    」尚屬不同，上訴人之主張，尚難採信。至上訴人爰引保險契約條款第一條、消
    費者保護法第二條規定、民法第二百四十七條之一之規定應為有利於消費者之解
    釋，主張被上訴人應負給付保險金之責等語，經查，系爭保險契約並無使用之文
    字不明確需加以解釋之問題，自無保險契約條款第一條應為有利消費者之解釋之
    適用，而系爭保險契約亦無對要保人顯失公平之處，亦無消費者保護法第二條、
    民法第二百四十七條之一規定之適用問題。
六、綜上所述，上訴人既已於八十八年四月十七日向被上訴人公司申請變更訟爭保險
    之繳費方式為月繳，且未依約於寬限期間內繳交該月之保險費，系爭保險契約已
    於八十八年五月十四日停止效力，本件保險事故係於停效後之同年六月十四日發
    生，則被上訴人拒絕依約理賠，即屬有據。從而，上訴人依據系爭保險契約第十
    三條及第十四條約定，請求被上訴人應給付保險金一百九十萬元及自上訴狀繕本
    送達翌日起（在原審請求自起訴狀繕本送達翌日起算，在本院為減縮聲明）至清
    償日止，按週年利率百分之五計算之利息，自屬無據，其假執行之聲請亦失所附
    麗，均應併予駁回。是則原審為上訴人敗訴之判決，及駁回其假執行之聲請，於
    法並無不合。上訴意旨指摘原判決不當，求予廢棄改判，為無理由，應予駁回。
七、本件為判決基礎之事證已臻明確，兩造其餘之攻擊防禦方法及證據，核與判決結
    果不生影響，無加論述必要，附此敘明。
八、據上論結，本件上訴為無理由，依民事訴訟法第四百四十九條第一項、第七十八
    條，判決如主文。
中　　　華　　　民　　　國　　九十一　　年　　　四 　　月　　  九  　　日
　　　　　　　　　　　　　 　　　　 臺灣高等法院臺南分院民事第三庭
~B1審判長法官　林　　輝　　雄
~B2　　　法官　徐　　宏　　志
~B3　　　法官　丁　　振　　昌
右為正本係照原本作成
如對本判決上訴，須於判決送達後二十日內向本院提出上訴狀，未表明上訴理由者，
應於上訴後二十日內向本院提出理由書。
中　　　華　　　民　　　國　　九十一　　年　　　四 　　月　　　十二　　日
~B法院書記官　黃　　惠　　美
